臺灣彰化地方法院民事判決　100年度訴字第288號
原　　　告　陳其聖
訴訟代理人　林輝明律師
　　　　　　陳振吉律師
被　　　告　余福富
上列當事人間租佃爭議事件，本院於民國100年10月6日言詞辯論
終結，判決如下：
    主  文
被告應將坐落於彰化縣永靖鄉○○段第106地號土地，如附圖代
號Ａ所示，面積59平方公尺之磚造平房及代號Ｂ所示，面積50.3
8平方公尺之磚造鐵架平房與代號Ｃ所示，面積139.05平方公尺
之鐵架烤漆板平房等地上物予以拆、移除；暨應將同段第111地
號之土地與同段第138地號之土地，其上所種植羅漢松、桂花等
農作物、樹木等全部移除，並回復原狀後，將前述土地均返還予
原告。
訴訟費用由被告負擔。
本判決原告以新臺幣3,253,600元供擔保，得假執行；但被告如
提出新臺幣9,760,800元為原告供擔保，得免假執行。
    事實及理由
一、按出租人與承租人間因耕地租佃發生爭議時，應由當地鄉（
    鎮、市、區）公所耕地租佃委員會調解；調解不成立者，應
    由直轄市或縣（市）政府耕地租佃委員會調處；不服調處者
    ，由直轄市或縣（市）政府耕地租佃委員會移送該管司法機
    關，司法機關應即迅予處理，並免收裁判費用；前項爭議案
    件非經調解、調處，不得起訴；經調解、調處成立者，由直
    轄市或縣(市)政府耕地租佃委員會給予書面證明，耕地三七
    五減租條例第26條第1項、第2項定有明文。兩造就屬前述耕
    地租佃，坐落彰化縣永靖鄉○○段106、111、138地號土地
    （下合稱系爭土地）發生返還土地等爭議，歷彰化縣永靖鄉
    公所耕地租佃委員會調解、彰化縣政府耕地租佃委員會調處
    均不成立，有彰化縣永靖鄉公所耕地租佃委員會調解（處）
    程序筆錄、彰化縣政府耕地租佃委員會調解程序筆錄等件在
    卷可稽，並經彰化縣政府函送本院處理，自合於前開規定，
    本院自應依法審理，先此敘明。
二、原告方面：
（一）主張與聲明：系爭土地係原告所有，依耕地三七五減租條
      例之規定出租予被告，惟被告竟違反系爭土地農地農用之
      規定，於其中106號土地如附圖即彰化縣員林地政事務所
      複丈日期民國（下同）100年6月21日土地複丈成果圖所示
      代號Ａ部分，建有面積59平方公尺之磚造平房；代號Ｂ部
      分，建有面積50.38平方公尺之磚造鐵架平房與代號Ｃ部
      分，建有面積139.05平方公尺之鐵架烤漆板平房等地上物
      。被告之行為業已違反耕地三七五減租條例第16條第1項
      規定，依同條第2項規定，租約應為無效，並得由出租人
      即原告收回自行耕種。又被告亦違反耕地三七五減租條例
      第17條第1項第4款、第19條等規定，原告自得依法終止租
      約，收回自行耕種。爰依民法第767條、第455條、耕地三
      七五減租條例第16第1項、第2項、第17條第1項第4款、第
      19條等規定提起本訴，並聲明請求：被告應將坐落於彰化
      縣永靖鄉○○段第106地號土地，如附圖代號Ａ所示，面
      積59平方公尺之磚造平房及代號Ｂ所示，面積50.38平方
      公尺之磚造鐵架平房與代號Ｃ所示，面積139.05平方公尺
      之鐵架烤漆板平房等地上物予以拆、移除；暨應將同段第
      111地號之土地與同段第138地號之土地，其上所種植羅漢
      松、桂花等農作物、樹木等全部移除，並回復原狀後，將
      系爭土地均返還予原告。且願供擔保，請准宣告假執行。
（二）對被告抗辯之陳述：
  １、系爭土地其中106地號土地，被告早已違反三七五租約之
      約定，即違反系爭土地農地農用之規定，加建鐵皮屋及磚
      造屋等地上物，有系爭土地之現狀照片數紙可稽，且可見
      被告並非堆置農具、亦非僅作農具間使用而已，而係全圈
      圍並建造鐵皮屋，作為辦公處所營業之用，亦經本院囑託
      彰化縣員林地政事務所就系爭土地之現況進行測量，嗣經
      該所繪製成果圖如附圖所示，即代號Ａ部分，59平方公尺
      ，為磚造平房；代號Ｂ部分，50.38平方公尺，為磚造鐵
      架平房；代號Ｃ部分，139.05平方公尺，為鐵架烤漆板平
      房；代號Ｄ部分，491.57平方公尺，為水泥、瀝青地面無
      法耕作，顯見被告確已違反承租之農地應為農業使用之目
      的，在系爭土地加建大型鐵皮屋，供為居住使用並無自任
      耕作事實。被告早業已違反耕地三七五減租條例第16條第
      1項規定，依同條第2項規定，系爭租約應為無效，並得由
      出租人即原告收回自行耕種。又被告亦違反耕地三七五減
      租條例第17條第1項第4款、第19條等規定，原告自得依法
      終止租約，收回自行耕種。至於兩造三七五租約僅係以一
      契約而同時約定租賃系爭土地，既被告業已違反耕地三七
      五減租條例第16條第1項規定，依同條第2項規定，致租約
      無效，因此，系爭土地均得由出租人一同收回自行耕種。
      至於被告所提出之和解同意書，其中所處理之標的，並非
      本件之系爭土地，而係坐落於同地段107地號之土地，故
      被告所辯稱，尚與事實不符，不能採信。
  ２、被告關於系爭土地其中106地號土地，早已違反耕地三七
      五減租條例第16條第1項不自任耕作之規定，是原耕地租
      約已「全部」無效。按「查耕地租約既因部分耕地不自任
      耕作而全部無效，自不因事後本於繼承關係，續訂租約，
      而使原已無效之租約恢復其效力」，有最高法院97年度臺
      上字第79號判決意旨可資參照；又耕地三七五減租條例第
      16條第1、2項規定，承租人應自任耕作，並不得將耕地全
      部或一部轉租於他人，如有違反，原訂租約無效，得由出
      租人收回，係以租約所定之土地全部為準，如同一租約內
      有多筆土地，承租人將其中一筆或數筆轉租他人或不自任
      耕作，原訂租約全部為無效，其未轉租他人或尚自任耕作
      部分之土地，亦失其租賃依據，出租人得就該為轉租或自
      任耕作部分之土地並請求收回，亦有最高法院73年度台上
      字第3482號判決意旨可資參照。準此，被告於向原告承租
      之106地號土地，如前所述，早已違反耕地三七五減租條
      例第16條第1項規定而有不自任耕作之情形，是縱被告不
      自任耕作之面積僅存在於同一租約內之其中一筆或數筆土
      地中之其中一部，惟依上開最高法院判決意旨說明，原告
      與被告間就系爭土地之耕地租賃契約即屬全部無效。另被
      告雖辯稱搭蓋建物已獲原告簽立和解書取得同意云云，惟
      原告並未同意被告於上述106地號土地上搭建任何建物；
      況且，依和解書之內容，原告亦僅同意被告興建農具儲藏
      室而架設鐵皮屋，然被告卻興建非農舍建物數棟，並廣鋪
      水泥地面及設電捲大門，被告所為顯逾原告同意之範圍及
      內容；甚者，縱耕地出租人同意承租人就耕地為非自任耕
      作之使用，惟此等同意亦違反強制規定，而屬無效。按「
      耕地三七五減租條例第16條第1項、第2項規定，此皆係屬
      強制規定，該項後段為轉租之禁止規定，並非逕對租賃權
      讓與所為之禁止規定。」，亦有最高法院84年度台上字第
      1554號民事判決可資參照。甚者，參照前揭最高法院判決
      之意旨，耕地耕用及承租人自任耕作，有其土地使用之公
      益性質，為強制規定，法律行為與之相違者，依民法第71
      條之規定，該法律行為為無效。換言之，縱耕地出租人同
      意承租人就耕地為非自任耕作之使用，此等同意即違反強
      制規定，而屬無效。是以，被告雖一再陳稱其於106地號
      土地興建建物係得原告同意，遑論原告已否認之；縱認屬
      實，亦屬無理由。
三、被告則聲明請求駁回原告之訴及假執行之聲請，如受不利判
    決願供擔保，請准宣告免假執行，抗辯稱：被告故曾祖父余
    墩於日據時代與原告故祖父就系爭土地訂有租賃契約，國民
    政府時期，由被告父親余金枝依耕地三七五減租條例簽訂私
    有耕地契約書「永獨字第四十一號」在案。該租賃契約於被
    告父親過世後由被告繼承，被告均按期給付租額，至今無拖
    欠租金之情事。被告於90年間，因精緻農業年代，須購大型
    機械農具，於是在系爭土地其中106地號土地上搭建鐵皮屋
    作為農具及農業材料貯藏室，並與原告立具有同意書，系爭
    土地非營業或住宅用途，並無轉租行為。嗣後原告蓄意玩弄
    新編地號，矇騙被告不知情下，兩次更改虛設地號，又一再
    要求被告支付鐵皮屋報酬金，於91年2期開始每期新臺幣（
    下同）1,000元，自92年起又再追加每期2,000元，被告勉強
    繳至98年止，發現原告之行為顯然違背耕地三七五減租條例
    第21條強脅承租人放棄耕作權利罪及第23條第1款超收地租
    罪之刑責相關規定，被告遂不願意再繳納時，原告就提起本
    訴欲索回系爭土地。如附圖鐵皮屋僅係供農具儲藏室使用，
    並非營業用途，被告並無違約使用之事實，且位於系爭土地
    同地段之107地號土地上所搭蓋之歷代農舍為被告之前手所
    搭蓋，亦已有30多年歷史之久，被告承租系爭土地從未有積
    欠租金及違背租約使用之情事，原告之訴為無理由。此外，
    如附圖代號Ａ、Ｂ所示建物係修建於64年間，乃經過前地主
    即原告之父陳水柿無異議下建造，前地主於82年間死亡，原
    告既為前地主之繼承人則應該概括承受。如附圖代號Ｃ鐵架
    烤漆板平房係供為農具儲藏室使用業已經過原告簽具同意書
    為證，被告並無原告所述違反租約之情事。
四、兩造不爭執事項：
１、系爭土地為原告所有，與被告依法登記訂有一份臺灣省彰化
    縣私有耕地租約，文號為永靖鄉永獨字第41號，屬耕地三七
    五租約，曾經土地重劃，依法賡續租約。
２、如附圖代號Ａ、Ｂ、Ｃ建物，係由被告所有使用，均位於系
    爭土地其中106地號土地上。如附圖代號Ａ部分為三合院一
    部分之磚造平房；代號Ｂ部分為擺設沙發、並有書櫃、茶櫃
    、辦公桌、裝飾用盆栽、書畫、行事曆白板等設施並有臥房
    之磚造鐵架平房；代號Ｃ部分為放置花盆、小型挖土機、山
    貓、農藥噴具、樹枝絞碎機等，設有電動捲門之建物。又10
    6地號土地，其餘部分分係舖設路面、或種植草皮等。至系
    爭土地其餘111地號與138地號土地，其上係種植羅漢松、桂
    花等農作、樹木。
五、得心證之理由：
１、兩造不爭執事項並有相符之土地登記謄本、地籍圖謄本、現
    場相片及租約書、重劃區土地所有權人原有土地與新分配土
    地對照清冊影本等在卷可稽，本院亦會同地政事務所派員勘
    測現場，各製有勘驗筆錄、土地複丈成果圖即附圖在卷可參
    ，自可信為真正。
２、原告主張被告於系爭土地其中106地號土地建有如附圖之建
    物，係未自任耕作，依法租約無效，應拆除系爭土地上之建
    物，並遷移作物，將系爭土地返還原告部分，被告否認，抗
    辯如上，意指建物係屬農具儲藏室，且經被告簽具和解同意
    書等語。經查，「承租人應自任耕作，並不得將耕地全部或
    一部轉租於他人。承租人違反前項規定時，原訂租約無效，
    得由出租人收回自行耕種或另行出租。」，耕地三七五減租
    條例第16條第1項、第2項已有明文。又「承租人應自任耕作
    ，承租人違反此項規定時，原訂租約無效，耕地三七五減租
    條例第十六條第一項、第二項前段定有明文。亦即耕地承租
    人就承租耕地之一部不自任耕作，依耕地三七五減租條例第
    十六條第二項規定，其「全部」租約均歸於無效」，最高法
    院99年度台上字第339號判決要旨亦值參照。且前開法規依
    其立法意旨，重於農地農用，容屬強制法規，若當事人反於
    此立法意旨之約定，依民法第71條前段：「法律行為，違反
    強制或禁止之規定者，無效。」，亦屬無效，合先敘明。
３、承上，本院審酌如附圖代號Ａ部分為三合院一部分之磚造平
    房；代號Ｂ部分為擺設沙發、並有書櫃、茶櫃、辦公桌、裝
    飾用盆栽、書畫、行事曆白板等設施並有臥房之磚造鐵架平
    房；代號Ｃ部分為放置花盆、小型挖土機、山貓、農藥噴具
    、樹枝絞碎機等，設有電動捲門之建物，其餘106地號土地
    則設為路面、或種植草皮等情狀，足認106地號土地確無自
    任耕作之事實。縱如被告所指，兩造立有卷附之和解同意書
    ，證明被告知情、同意，惟據前段說明，原告之同意，亦屬
    違反強制法規所為無效之同意。從而，被告所為自不符耕地
    三七五減租條例第16條第1項所列「承租人應自任耕作」之
    情事，揆諸前段說明，原告主張系爭土地之租約均歸無效，
    可加採取。
綜上，兩造對於系爭土地之租約既因被告有未自任耕作之情事而
無效，從而，原告主張據所有權之作用，請求已係無權占用系爭
土地之被告應拆除如附圖代號Ａ、Ｂ、Ｃ建物，並遷移系爭土地
上羅漢松、桂花等物，並將系爭土地返還原告係有理由，應予准
許。
六、兩造均陳明願供擔保，請准宣告假執行、免假執行，均於法
    相合，本院各酌定相當擔保金額宣告如主文所示。
七、本件為判決之事證已臻明確，兩造其餘攻擊防禦方法，核不
    影響判決結果，爰不贅論，併此敘明。
結論：原告之訴有理由，並依民事訴訟法第78條、第390條第2項
、第392條第2項，判決如主文。
中    華    民    國  100    年    10    月    27    日
                  民事第三庭    法  官  洪榮謙
以上正本係照原本作成。
如對判決上訴，應於判決送達後20日內向本院提出上訴狀。如委
任律師提起上訴者，應一併繳納上訴審裁判費。
中    華    民    國  100    年    10   月    27    日
                                書記官  蔡亦鈞